最　高　行　政　法　院　判　決
　　　　　　　　　　　　　94年度判字第00652號
上　訴　人　鄭東波（即鄭東坡）
被 上訴 人　交通部公路總局第三區養護工程處
代　表　人　甲○○
上列當事人間因徵收補償事件，上訴人對於中華民國92年10月31
日高雄高等行政法院92年度訴字第532號判決，提起上訴，本院
判決如下：
　　主  文
上訴駁回。
上訴審訴訟費用由上訴人負擔。
　　理  由
一、本件上訴人在原審起訴主張：上訴人所有坐落高雄縣旗山鎮
    ○○段232之1地號土地（下稱系爭土地）上原建有房屋，65
    年間，被上訴人為拓寬通往屏東之旗山3—4都市○○道路（
    現為省道台21線），竟僅補償地上物，即將系爭土地闢為道
    路使用，托詞日後編列經費再行補償，20餘年來置之不理。
    上訴人於91年間向被上訴人陳請徵收補償，被上訴人予以拒
    絕，違反憲法保障人民財產權之旨意，自非適法。訴願決定
    不予受理訴願，亦屬違法等等。求為命被上訴人就系爭土地
    報請內政部徵收補償之判決（上訴人另有請求撤銷原處分及
    訴願決定部分，經原法院裁定駁回，上訴人另案抗告中，不
    予贅述）。
二、被上訴人則以：系爭土地尚未經中央主管機關內政部核准徵
    收，被上訴人非為徵收處分及辦理補償之權責機關，並無為
    本件徵收補償之權利及義務。且被上訴人已清查統計轄內私
    有既成道路土地面積及所需經費，並擬具既成道路取得計畫
    函報交通部層轉行政院核辦，並研擬自91年度開始分15個年
    度編列預算逐步予以解決，上訴人請求被上訴人報請內政部
    徵收補償，顯於法未合等語，作為抗辯。
三、原審以：
  （一）系爭土地應否徵收及應如何徵收，於土地徵收條例89年
        2月2日經總統公布實施後，應優先適用該條例之規定。
        土地徵收應由中央主管機關內政部核准，土地所有權人
        無主動要求需用土地人申請徵收之規定。是上訴人請求
        被上訴人就系爭土地報請內政部徵收補償，顯屬無據。
  （二）司法院釋字第400號解釋指既成道路成立公用地役關係
        者，其所有權人因公益而特別犧牲其財產上之利益，國
        家自應依法律之規定辦理徵收給予補償。即應依實定法
        之規定辦理徵收給予補償，而非依本解釋辦理補償。至
        於行政院經濟建設委員會89年12月29日都（89）字第05
        867號函，請各主管機關及地方政府衡酌財政狀況，訂
        定私有既成道路分年分期取得計劃，自行編列預算，積
        極辦理。僅係行政機關內部間之指示，不足作為人民請
        求辦理徵收補償之依據。
  （三）行政院秘書長85年12月14日台85內字第45745號函附會
        商結論，業對各地方政府之土地徵收排定先後順序，用
        以實踐司法院釋字第400號解釋之精神及貫徹憲法保障
        人民財產權之意旨，足見中央政府對相關問題亦已著手
        解決中。被上訴人亦陳明其已清查統計轄內私有既成道
        路土地面積及所需經費，並擬具既成道路取得計畫，函
        報交通部層轉行政院核辦，並研擬自91年度開始分15個
        年度編預算逐步予以解決。上訴人請求被上訴人就系爭
        土地報請內政部徵收補償，依其所訴之事實，在法律上
        顯無理由等情，因而判決駁回上訴人之訴。
四、本院經核原判決尚無違誤，進而論斷如下：
  （一）按土地之徵收及補償，均屬行政處分。依現行徵收程序
        之規定，徵收由內政部核准（土地徵收條例第14條、第
        2條），補償由直轄市或縣（市）地政機關決定並發給
       （土地徵收條例第30條、第31條、土地法第236條）。徵
        收前應由需用土地人先與所有權人協議價購或以其他方
        式取得，不成，實施調查或勘測，擬具徵收計畫書、圖
        、冊等文件送由核准徵收機關核准（土地徵收條例第11
        條至第13條）。需用土地人之所為，乃徵收程序之不可
        分部分，土地所有權人自不得單獨以之為爭訟對象。查
        上訴人為求系爭土地之徵收，單獨請求需用土地人之被
        上訴人擬具徵收計畫書，並附具土地圖冊及土地使用計
        畫圖報請內政部徵收，依上述說明，並非所許。原判決
        認為顯無理由而駁回，並無違誤。上訴意旨指原判決不
        適用土地徵收條例第13條規定為不當，並不可採。
  （二）系爭土地於65年間被開闢為道路使用，究竟基於如何之
        原因，其過程如何，與本件之判斷無關，原判決亦未就
        此事實予以認定，上訴意旨指原判決認定系爭土地開拓
        為道路之經過之論述，與事實不符，當有誤會。其餘上
        訴意旨所稱被上訴人當初美其名日後編列預算補償土地
        ，誘使上訴人信以為真，容任其開拓系爭土地為道路，
        之後置諾言於不顧，推卸責任，失信於民，違法違憲等
        等，並無原判決違背法令之指述，無從論究。從而上訴
        意旨指摘原判決違誤，求予廢棄，為無理由，應予駁回
        。
據上論結，本件上訴為無理由，依行政訴訟法第255條第1項、第
98條第3項前段，判決如主文。
中    華    民    國    94    年    5     月   12     日
                  第一庭審判長法  官　黃　綠　星
                              法  官  陳  秀  美
                              法  官　蔡　進　田
                              法  官　黃　璽　君
                              法  官　廖　宏　明
以  上  正  本  證  明  與  原  本  無  異
中    華    民    國    94    年    5    月    13     日
　　　　　　　　　　　　　　　書記官　邱　彰　德
